ACORDAO-COMPLETO-2513372

ACÓRDÃO 2450/2021 ATA 40/2021 - PLENÁRIO

VISTOS, relatados e discutidos estes autos de relatório de auditoria, constante do Fiscobras 2016, em que, na atual fase processual, se examina a implementação das medidas consignadas nos itens 9.2 e 9.3 do Acórdão 1452/2018-TCU-Plenário, nos termos do art. 31, inciso III, da Resolução TCU 280/2016;
ACORDAM os Ministros do Tribunal de Contas da União, reunidos em Sessão do Plenário, com fundamento no art. 120, inciso II, da Lei 13.898/2019, e ante as razões expostas pelo Relator, em:
9.1. manter a classificação de graves com recomendação de paralisação (IGP) para as seguintes irregularidades:
9.1.1. sobreavaliação do valor do reequilíbrio econômico-financeiro no fluxo de caixa marginal decorrente de superestimativa de alíquota de IRPJ e CSSL, e da base de cálculo desses tributos;
9.1.2. sobrepreço no orçamento da obra;
9.1.3. projetos básico e executivo desatualizados e deficientes;
9.2. comunicar à Comissão Mista de Planos, Orçamentos Públicos e Fiscalização do Congresso Nacional que subsistem os indícios de irregularidades graves do tipo IGP apontados no empreendimento Nova Subida da Serra de Petrópolis, objeto do 12º Termo Aditivo ao Contrato de Concessão PG-138/95-00, relativo ao trecho da BR-040/RJ concedido à Companhia de Concessão Rodoviária Juiz de Fora- Rio S/ A - CONCER, com potencial dano ao Erário de R$ 276.922.657,93 (data base de maio/2012) , e que seu saneamento depende da adoção, pelo órgão gestor, das medidas elencadas no item 9.2 do Acórdão 1452/2018-TCU-Plenário;
9.3. encaminhar cópia da deliberação, do voto condutor e do relatório à (ao) : Comissão Mista de Planos, Orçamentos Públicos e Fiscalização do Congresso Nacional; Deputado Hugo Leal; 1ª Vara da Justiça Federal de Petrópolis/RJ; Procuradoria da República em Petrópolis/RJ; Comissão de Fiscalização Financeira e Controle e à Comissão de Viação e Transportes, ambas da Câmara dos Deputados; à Comissão de Meio Ambiente, Defesa do Consumidor, e Fiscalização e Controle e à Comissão de Serviços de Infraestrutura, ambas do Senado Federal; e à 3ª Câmara - Consumidor e Ordem Econômica do Ministério Público Federal.

Relatório de auditoria, constante do Fiscobras 2016, que teve como objeto as obras da Nova Subida da Serra de Petrópolis/RJ (NSS), pertencentes à rodovia BR-040/MG-RJ. Análise da implementação das medidas consignadas nos itens 9.2 e 9.3 do Acórdão 1.452/2018- Plenário.

Agência Nacional de Transportes Terrestres; Ministério dos Transportes, Portos e Aviação Civil (extinta).

3. Interessados/Responsáveis:
3.1. Interessados: Agência Nacional de Transportes Terrestres (04.898.488/0001-77); Companhia de Concessao Rodoviaria Juiz de Fora - Rio (00.880.446/0001-58); Congresso Nacional (vinculador) (); Procuradoria da República No Município de Petrópolis (76.702.448/0001-19)
3.2. Responsáveis: Ana Patrizia Goncalves Lira Ribeiro (XXX.524.582-XX); Carlos Fernando do Nascimento (XXX.696.027-XX); Cristiano Della Giustina (XXX.329.220-XX); Deuzedir Martins (XXX.724.178-XX); Jorge Luiz Macedo Bastos (XXX.486.207-XX); Josias Sampaio Cavalcante Junior (XXX.024.981-XX); Marcelo José Gottardello (XXX.990.492-XX); Natália Marcassa de Souza (XXX.513.838-XX); Roberta Camilo Teles (XXX.632.852-XX); Viviane Esse (XXX.461.918-XX); Érico Reis Guzen (XXX.643.230-XX).

13.1. Ministros presentes: Ana Arraes (Presidente), Walton Alencar Rodrigues (Relator), Raimundo Carreiro e Bruno Dantas.
13.2. Ministros-Substitutos convocados: Marcos Bemquerer Costa e André Luís de Carvalho.

ACORDAO-COMPLETO-2551035

Acórdão 2094/2022 - Plenário

Companhia de Concessões Rodoviárias Juiz de Fora-Rio (Concer) x Agência Nacional de Transportes Terrestres - ANTT

WALTON ALENCAR RODRIGUES

Adoto, como relatório, a instrução da Secretaria de Fiscalização de Infraestrutura Rodoviária e de Aviação Civil (SeinfraRodoviaAviação) , peça 441, cujas avaliações e proposta de encaminhamento contaram com a anuência dos respectivos dirigentes.
Transcrevo a peça a seguir, in verbis: 
"INTRODUÇÃO	
Cuidam os autos de relatório de auditoria constante do Fiscobras 2016 que teve como objeto as obras da Nova Subida da Serra de Petrópolis/RJ (NSS) , pertencentes à rodovia BR-040/MG/RJ, trecho Juiz de Fora/MG - Rio de Janeiro/RJ, concedida à Companhia de Concessão Rodoviária Juiz de Fora - Rio (Concer) em 31/8/1995 (Contrato de Concessão PG-138/95-00) .
Histórico
A Unidade Técnica considerou que três das irregularidades constatadas durante a auditoria deveriam ser classificadas como graves com recomendação de paralisação (IGP) , conforme relatório de auditoria (peça 108) : a)  sobreavaliação do valor do reequilíbrio econômico-financeiro no fluxo de caixa marginal decorrente de superestimativa de alíquota de IRPJ e CSSL, e da base de cálculo desses tributos (achado III.1) ; b) sobrepreço no orçamento da obra (achado III.2) ; e c) projetos básico e executivo desatualizados e deficientes (achado III.3) .
O relator, Exmo. Ministro Walton Alencar Rodrigues, por meio de despacho (peça 123) , acolheu a manifestação da Unidade Técnica e determinou, com fulcro no item 9.4.9.2 do Acórdão 664/2016-TCU-Plenário, a classificação das citadas irregularidades como IGP. O Relator restituiu os autos a esta Unidade Técnica para realizar as comunicações e demais providências.
Após a análise das oitivas da ANTT e da Concer, esta Corte de Contas, para atender ao disposto nos §§2º e 3º, do art. 122 da Lei 13.242/2015 (LDO 2016) , proferiu o Acórdão 18/2017-TCU-Plenário (peça 209) , Ministro Relator Augusto Sherman, em substituição ao Ministro Walton Alencar, o qual confirmou a classificação das irregularidades como IGP e determinou as medidas corretivas que deveriam ser adotadas pela Agência Reguladora para sanear as irregularidades, conforme item 9.3 transcrito abaixo:
9.3. em cumprimento ao art. 122, §§ 3º, da Lei 13.242/2015, determinar, com fundamento no art. 71, inciso IX, da Constituição e do art. 45 da Lei 8.443/1992, que a ANTT, no prazo de 90 dias, promova as seguintes medidas corretivas, para sanear as irregularidades classificadas como IGP, sem prejuízo da eventual adoção de outras medidas que se façam necessárias em razão das questões ainda pendentes de apreciação, como a legalidade dos aportes de recursos governamentais e a eventual nulidade do 12º Termo Aditivo: 
9.3.1. recalcule o Fluxo de Caixa Marginal promovendo os ajustes relativos às seguintes irregularidades: 
9.3.1.1. superestimativa da base de cálculo do IRPJ e da CSLL em razão do diferimento das despesas de depreciação; e 
9.3.1.2. superestimava na alíquota e no cálculo do adicional de IRPJ; 
9.3.2. exija da Concessionária o detalhamento do projeto executivo aprovado em 2011, para que este atenda aos requisitos legais e aos normativos técnicos vigentes - especialmente, mas não apenas, das parcelas de obra já executadas ou já iniciadas e não concluídas -, de forma a explicitar a compatibilidade dos quantitativos de serviços, de materiais e de produtividades entre o projeto e o orçamento;
9.3.3. ofereça oportunidade de manifestação à Concer sobre a necessidade de ajustes em especificações e/ou valores relacionados à obra sob apreciação, quer seja em razão do determinado nos itens 9.3.1 e 9.3.2, retro, quer seja em relação a eventuais sobrepreços descortinados no orçamento;
A ANTT, no dia 24 de abril de 2017, protocolou o Ofício 165/2017/DG/ANTT (peça 229) no qual apresentou as medidas adotadas para atender às determinações do referido Acórdão.
O Tribunal, por meio do Acórdão 1701/2017-TCU-Plenário (peça 247) , Ministro Relator Walton Alencar, manteve a classificação das IGPs, com os seguintes fundamentos, conforme trechos do seu Voto (peça 248) .
A ANTT refez a planilha do fluxo de caixa marginal (FCM) utilizada para cálculo do aporte pactuado no 12º termo aditivo, adotando as diretrizes do TCU relativas à incidência de tributos, referidas nos subitens 9.3.1.1 e 9.3.1.2 do Acórdão 18/2017-TCU-Plenário. 
Ao fazê-lo, levou em conta os argumentos oferecidos pela Concer a respeito das correções (peça 232) , em atenção ao item 9.3.3 do Acórdão 18/2017-TCU-Plenário.
Porém, por ocasião das 10ª e 11ª revisões extraordinárias, a agência reguladora já havia promovido outras alterações no FCM, sem antes conferir oportunidade de manifestação à Concer, sob protestos da concessionária (peça 232, p. 6) . 
Além de não ter anuído à totalidade das premissas adotadas pela agência reguladora, a Concer assevera que se opõe a quaisquer alterações em relação ao pactuado no 12º termo aditivo, a não ser que promovidas no bojo de revisão ampla e abrangente do contrato de concessão, para também incluir desequilíbrios em seu desfavor (peça 232, p. 3-8 e 17-22) .
Haja vista a oposição da Concer às correções e a inexistência de pacto ou ato administrativo com aptidão para consolidá-las, com o objetivo de evitar a aposição de novos prejuízos ao Erário, reputo prudente manter a classificação IGP para a irregularidade "i", sobreavaliação do valor do reequilíbrio econômico-financeiro no fluxo de caixa marginal. 
De acordo com a unidade instrutiva, ainda não foi entregue o detalhamento do projeto executivo da obra, o que impede a esta Corte avaliar a compatibilidade entre quantitativos de serviços, materiais e de produtividades previstos no projeto e orçamento. 
Absolutamente inviável, sob o prisma da legalidade e da moralidade administrativa, retirar a classificação IGP das irregularidades "ii", sobrepreço no orçamento da obra, e "iii", projetos básico e executivo desatualizados e deficientes.  (destaques no original) .
Além de manter a classificação das irregularidades: i) sobreavaliação do valor do reequilíbrio econômico-financeiro no fluxo de caixa marginal decorrente de superestimativa de alíquota de IRPJ e CSSL, e da base de cálculo desses tributos; ii) sobrepreço no orçamento da obra; e iii) projetos básico e executivo desatualizados e deficientes, como IGP; o Acórdão 1701/2017-TCU-Plenário considerou parcialmente cumpridos os itens 9.3.1 e os subitens 9.3.1.1 e 9.3.1.2 do Acórdão 18/2017-TCU-Plenário. O motivo do cumprimento parcial foi o de que, apesar da ANTT ter refeito o cálculo do FCM utilizado para obter o aporte pactuado no 12º Termo Aditivo, adotando as diretrizes do TCU relativas à incidência dos tributos, não foi realizado nenhum ato administrativo para garantir que os valores apresentados na simulação serão os efetivamente válidos para o contrato.
A ANTT, no dia 31 de outubro de 2017, anexou aos autos, por intermédio do Ofício 509/2017/SUINF (peça 266) , mídias digitais (26 DVDs e 1 Pen drive) contendo o projeto executivo consolidado e atualizado, objetivando apresentar as medidas corretivas quanto às irregularidades: sobrepreço no orçamento da obra e projetos básico e executivo desatualizados e deficientes.
Após a instrução à peça 350 foi proferido o Acórdão 1452/2018-TCU-Plenário, relator Ministro Walton Alencar Rodrigues, com o seguinte teor:
9.1. manter a classificação de graves com recomendação de paralisação (IG-P) , com fundamento no art. 122, §4º da Lei 13.473/2017, para as seguintes irregularidades:
9.1.1. sobreavaliação do valor do reequilíbrio econômico-financeiro no fluxo de caixa marginal decorrente de superestimativa de alíquota de IRPJ e CSSL, e da base de cálculo desses tributos;
9.1.2. sobrepreço no orçamento da obra;
9.1.3. projetos básico e executivo desatualizados e deficientes;
9.2. comunicar à Comissão Mista de Planos, Orçamentos Públicos e Fiscalização do Congresso Nacional que subsistem os indícios de graves irregularidades do tipo IG-P apontados no empreendimento Nova Subida da Serra de Petrópolis, objeto do 12º Termo Aditivo ao Contrato de Concessão PG-138/95-00, relativo ao trecho da BR-040/RJ concedido à Companhia de Concessão Rodoviária Juiz de Fora-Rio S/A, com potencial dano ao erário de R$ 276.922.657,93, e seu saneamento depende da implementação das seguintes medidas corretivas pelo órgão gestor:
9.2.1. corrigir o sobrepreço de R$ 276.922.657,93 no detalhamento do projeto apresentado, bem como as demais irregularidades descritas na instrução transcrita no relatório que não tiveram sobrepreço apurado;
9.2.2. verificar se o projeto executivo que vier a ser aprovado pela entidade:
9.2.2.1. detalha os serviços a serem feitos na obra de forma a permitir a perfeita quantificação dos materiais aplicados e dos serviços executados;
9.2.2.2. justifica a escolha de cada solução adotada e as distâncias médias de transporte necessárias ao fornecimento de materiais da obra, mormente quando divergirem das inicialmente adotadas no projeto executivo em vigor.
9.2.3. corrigir o projeto, ou justificar sua não alteração, conforme as conclusões do RAP 946/2017 (peça 292, p. 14-72) ;
9.2.4. disponibilizar à equipe de analistas da autarquia e às empresas contratadas para assisti-los condições para examinarem localmente o percentual de execução total da obra, assim como de cada serviço executado pela Concer, avaliando se as metodologias empregadas (tais como para a execução de OAE, emboque e desemboque do túnel e obras de contenção) obedeceram ao projeto inicial e se eram as mais recomendadas na época da aprovação do projeto;
9.2.5. nas análises sobre as pertinências das tecnologias executivas definidas no projeto executivo apresentado pela Concer, verificar se a escavação pelo método New Austrian Tunneling Method (NATM) representa a melhor escolha técnica e econômica para o túnel de 4,8 km da NSS, comparando-a com a metodologia Tunneling Boring Machine (TBM) ;
9.2.6. em cumprimento ao enunciado 258 da Súmula da Jurisprudência do TCU, detalhar em custos unitários os serviços orçados como verba no projeto executivo da Nova Subida da Serra de Petrópolis/RJ;
9.2.7. formalizar, por meio de pacto ou ato administrativo, a revisão do cálculo do fluxo de caixa marginal (FCM) utilizado para o cálculo do aporte ajustado no 12º Termo Aditivo, adotando as diretrizes do TCU relativas à incidência de tributos, referidas nos subitens 9.3.1.12 e 9.3.1.2 do Acórdão 18/2017-TCU-Plenário, e o valor da obra sem os sobrepreços apurados na instrução que integra o presente acórdão;
9.2.8. oferecer oportunidade de manifestação à Concer sobre a necessidade de ajustes em especificações ou valores relacionados à obra sob apreciação.
9.3. Com fundamento no art. 250, inciso II do Regimento Interno do TCU, c/c art. 43, inciso I da Lei 8.443/1992, determinar à ANTT, mais uma vez, que envie o projeto executivo revisado ao TCU, após esgotado o processo revisório e decisório da autarquia, para apresentar a esta Corte de Contas a versão que efetivamente pretenda implantar.
Em 18 de setembro de 2019, a autarquia foi instada a se manifestar sobre as ações visando a retirada da classificação de IGP da obra (Ofício 621/2019-SifraRod, peça 368) . Em resposta a ANTT informou ter realizado o TED 003/2018/ANTT com a universidade Federal de Santa Catarina visando cumprimento dos comandos contidos no item 9.2 do Acórdão 1452/2018-TCU-Plenário, porém este TED ainda não havia gerado ato formal da ANTT de revisão do projeto e do orçamento das obras da nova subida da serra de Petrópolis/RJ ou do cálculo do fluxo de caixa marginal utilizado no aporte do 12º Termo Aditivo.
Desse acompanhamento resultou o Acórdão 2443/2019-TCU-Plenário, relator Ministro Walton Alencar Rodrigues, o qual manteve a classificação de IGP para as irregularidades "sobreavaliação do valor do reequilíbrio econômicofinanceiro no fluxo de caixa marginal decorrente de superestimativa de alíquota de IRPJ e CSSL, e da base de cálculo desses tributos"; "sobrepreço no orçamento da obra"; e "projetos básico e executivo desatualizados e deficientes" e informou à  Comissão Mista de Planos, Orçamentos Públicos e Fiscalização do Congresso Nacional que  seu saneamento depende da adoção, pelo órgão gestor, das medidas elencadas no item 9.2 e 9.3 do Acórdão 1452/2018-TCU-Plenário.
Após um ano sem maiores informações sobre o cumprimento, pela ANTT, das medidas anteriormente citadas, fezse diligência (peça 396) àquela autarquia especial para atualização das informações, visando o cumprimento do art. 120 da Lei 13.898, de 11 de novembro de 2019 (LDO 2020) . A resposta à diligência foi por meio do Ofício SEI 14591/2020/DG/DIR-ANTT (peças 398 a 401) .
A análise dos elementos recebidos (peças 398 a 401) foi objeto de pronunciamentos da Subunidade e da Unidade (peças 403 e 404) e subsidiou a prolação do Acórdão 2903/2020-TCU-Plenário - relator Ministro Walton Alancar Rodrigues, o qual, mais uma vez, manteve a classificação de IGP para as irregularidades mencionadas no parágrafo 10 e informou à Comissão Mista de Planos, Orçamentos Públicos e Fiscalização do Congresso Nacional que o respectivo saneamento depende da adoção, pelo órgão gestor, das medidas relacionadas nos itens 9.2 e 9.3 do Acórdão 1452/2018-TCU-Plenário.
Chegando ao fim de mais um ciclo Fiscobras e ainda sem a devida informação sobre o cumprimento mas medidas elencadas nos itens 9.2 e 9.3 do Acórdão 1452/2018-TCU-Plenário, expediu-se nova diligência à ANTT sobre o assunto por meio do Ofício 0026/2021-TCU/SeinfraRodoviaAviação (peça 430) . A ANTT enviou a resposta por meio de Manifestação de sua Procuradoria Federal (peças 432 a 439) , a qual será objeto de exame técnico a seguir.
EXAME TÉCNICO 
A presente instrução tem por objetivo analisar se as ações efetuadas pela ANTT têm ou não o condão de afastar a classificação de IGP para as irregularidades apontadas no item 9.1 do Acórdão 1452/2018-TCU-Plenário.
Manifestação da ANTT
O memorial acostado à peça 432 faz um breve histórico dos autos, passando em seguida ao histórico da elaboração do projeto executivo da obra da Nova Subida da Serra. Neste histórico se destaca como novidade, em relação às informações que balizaram os acórdãos anteriores, o fato de as atividades da Universidade Federal de Santa Catarina (UFSC) , quanto ao Objeto 1 do TED 003/2018/ANTT, estarem encerradas, mas não aprovadas formalmente, e os relatórios e produtos finais terem sido disponibilizados à Concer de forma a promover o contraditório (processo 50505.069248/2020-34) .
Pelo exposto no memorial, a Concer contestou todos os pontos dos relatórios do Laboratório de Trânsito da Universidade Federal de Santa Catarina (Labtrans/UFSC) , o que fez a ANTT se valer de empresa consultiva para prestar assessoramento técnico (Prosul Projetos Supervisão e Planejamento Ltda) para proceder uma análise técnica minuciosa sobre os relatórios e produtos produzidos pela Labtrans/UFSC e, também, sobre a contestação apresentada pela concessionária. 
Como resultado da análise efetuada, a Prosul concluiu não ter a Concer sanado todas as considerações e inconsistências apontadas pelo Acórdão 1452/2018-TCU-Plenário, além de haver pendências e inconsistências na manifestação da concessionária que prejudicaram a avaliação das contestações apresentadas (Relatório de Análise de Projeto 342/2021/CPROJ/GEENG/SUROD, peça 433) .
Em sequência, foi elaborado o Parecer 226/2021/CPROJ/GEEG/SUROD/DIR (peça 436) , que determinou que a concessionária procedesse aos ajustes no projeto e no orçamento da obra da Nova Subida da Serra, a fim de sanar as impropriedades apontadas pelo Labtrans/UFSC.
Tanto a análise efetuada pela Prosul quanto o Parecer citado foram encaminhados para a Concer para sua ciência e considerações (peças 434 e 437) . A Concer apresentou resposta por meio da Carta PLC-CA-0258/2021, de 12/7/2021 (peça 438) , estando essa carta ainda em análise pela ANTT. Segundo o memorial apresentado à peça 432, o conteúdo da carta continua "com a postura inflexível quanto às alterações do projeto e orçamentos, as quais são necessárias ao saneamento das irregularidades, tal como determinado por este e. TCU, ratificado tecnicamente pelo LabTrans/UFSC e referendado pela ANTT."
Na parte final, antes de pugnar pela juntada dos memoriais e documentos anexos aos autos, a ANTT expõe as dificuldades enfrentadas no processos dialógico entre ela e a concessionária para a revisão do projeto executivo e atendimento às medidas saneadoras apontadas por este Tribunal. Para assegurar a fidedignidade das colocações da agência reguladora, serão transcritos a seguir trecho dessa parte do memorial:
30. Nada obstante, o que se observa é que a CONCER vem criando dificuldades na construção de um projeto executivo que realmente atenda às normas de regência e que proporcione o atendimento ao interesse público. Da análise das manifestações técnicas apresentadas tanto pelo LabTrans/UFSC e pela ANTT, verifica-se, por ora, que os fundamentos técnicos utilizados pela CONCER para descaracterizar a revisão do projeto executivo e do orçamento foram considerados insubsistentes. 
31. Ademais, observa-se que a CONCER procura tumultuar o processo administrativo, sob o frágil argumento de que a existência de perícia judicial - ainda não homologada em Juízo - substitui a atividade regulatória da ANTT. 
32. Com efeito, apenas as decisões judiciais caracterizadas como ato jurisdicional têm caráter substitutivo à atividade administrativa. A existência da perícia judicial não impede a solicitação da ANTT de revisão do projeto executivo e orçamento por parte da CONCER, bem como a apuração dos serviços efetivamente realizados e a verificação do atendimento da obra ao projeto e normativos vigentes. Na verdade, é poder-dever desta Agência realizar tal incumbência, devido a necessidade de acompanhamento e fiscalização da adequada prestação dos serviços, nos termos do Contrato de Concessão PG-138/95-00 e das Leis nº 8.987/1995 e nº 10.233/2001. 
33. Desse modo, conclui-se que, a despeito de a ANTT estar envidando todos os esforços para levar a efeito as medidas saneadoras determinadas no Acórdão nº 1.452/2018, por circunstâncias alheias a sua vontade, ainda não foi possível revisar o projeto executivo da obra da NSS. 
34. Destaca-se, por fim, que a despeito de a ANTT atuar na adoção de medidas de enforcement para ajustar o comportamento do regulado ao previsto no contrato de concessão, decisões judiciais têm obstado a atuação proativa da agência reguladora. 
35. Como exemplo, decisão judicial prolatada nos autos do processo judicial nº 1025293-08.2019.4.01.3400, mantém congelada a tarifa aprovada por meio da Deliberação ANTT nº 1.001, de 11/12/2018, de modo que, desde 20/08/2019 a concessionária cobra dos usuários da rodovia uma tarifa de pedágio maior do que aquela calculada e aprovada por esta Agência. 
36. Igualmente, decisões liminares proferidas nos autos dos processos judiciais nº 1025293-08.2019.4.01.3400 e 1005306-15.2021.4.01.3400 - ambas impugnadas pela agência reguladora - estenderam o prazo de vigência do contrato de concessão como medida de reequilíbrio financeiro em favor da concessionária - a despeito da ausência de interesse público na manutenção da concessão para além do período originalmente previsto. (grifos nossos) 
Análise
Como pode ser verificado na manifestação da ANTT, o Objetivo 1 do TED 003/2018/ANTT, realizado com a Universidade Federal de Santa Catarina teve seus trabalhos encerrados, apesar de não contar ainda com a aprovação formal da ANTT.
Os apontamentos constantes dos seus relatórios e produtos foram enviados à Concer para promoção do contraditório. Após trocas de correspondências e análise efetuada por empresa de assessoramento técnico da ANTT, o processo ainda se encontra na etapa do contraditório, mais precisamente em análise dos argumentos apresentados pela concessionária em 12/7/2021.
A ANTT apontou que vem encontrando dificuldades junto à concessionária, que não está colaborando no processo de revisão do projeto da Nova Subida da Serra de Petrópolis.
Pelo relatado, não há previsão de quando serão formalizados os ajustes necessários ao cumprimento dos itens 9.2 e 9.3 do Acórdão 1452/2018-TCU-Plenário. O comportamento da concessionária, conforme relatado pela ANTT, somente piora esse quadro, pois, sem a colaboração da concessionária, não há como vislumbrar as correções necessárias para o atendimento dos itens citados.
Embora seja afirmado que não há interesse público na manutenção da concessão para além do período originalmente previsto, a concessionária conseguiu, por via judicial, a extensão de prazo de vigência contratual.
Em 23/6/2021, o site de notícias Agência Infra noticiou que o ministro da Infraestrutura está buscando um acordo com a Concer para o prosseguimento da obra, conforme Figura 1.
Dessa forma, como não há ato que revise o cálculo do fluxo de caixa marginal (FCM) utilizado  no aporte do 12º Termo Aditivo e o projeto, incluindo seu orçamento, formalmente aprovados pela ANTT, neste momento processual não há que se falar em alteração da classificação dos achados enquadrados como IGP, por inexistir ato que possa ser examinado por esta corte de contas.
Considerando que é essencial o conhecimento sobre os serviços efetivamente executados, seu valor e a adequação das soluções empregadas para assegurar o real valor a ser despendido com a obra; considerando a extensão de prazo da concessão e considerando a notícia veiculada pela Agência Infra, verifica-se que deve ser mantida a classificação de IGP para os seguintes achados: a) sobreavaliação do valor do reequilíbrio econômico-financeiro no fluxo de caixa marginal decorrente de superestimativa de alíquota de IRPJ e CSSL, e da base de cálculo desses tributos; b) sobrepreço no orçamento da obra; e c) projetos básico e executivo desatualizados e deficientes.
Figura 1: Notícia sobre a entativa de acordo para a retomada da obras pela Concer
Fonte: Agência Infra, e-mail enviado em 23/6/2021 (peça 440) 
CONCLUSÃO 
Após exame das informações sobre a implantação de medidas corretivas especificadas nos itens 9.2 e 9.3 do Acórdão 1452/2018-TCU-Plenário, verificou-se que o TED 003/2018/ANTT, realizado com a Universidade Federal de Santa Catarina, está com os trabalhos encerrados, mas ainda não conta com aprovação formal da ANTT.
Ainda assim, os relatórios e produtos finais foram enviados à Concer para promoção do contraditório. Após trocas de correspondências e análise efetuada por empresa de assessoramento técnico da ANTT, ainda se encontra em análise os argumentos apresentados pela concessionária em 12/7/2021.
A falta de colaboração da concessionária, conforme relatado pela ANTT, não nos permite vislumbrar, a curto e médio prazo, a realização dos ajustes necessários para o saneamento das irregularidades classificadas como IGP. Este fato, por si só, já seria primordial para a manutenção dessa classificação pelo Tribunal de Contas da União.
Foi verificada a extensão de prazo de vigência do contrato obtida por via judicial. Também foi noticiado que o ministro da Infraestrutura está buscando um acordo com a concessionária para o prosseguimento da obra.
Pelos fatos elencados e pela falta de ato administrativo que possa ser analisado pelo TCU, propõe-se a manutenção da classificação de indício de irregularidade grave com recomendação de paralisação para os achados: a) sobreavaliação do valor do reequilíbrio econômico-financeiro no fluxo de caixa marginal decorrente de superestimativa de alíquota de IRPJ e CSSL, e da base de cálculo desses tributos; b) sobrepreço no orçamento da obra; e c) projetos básico e executivo desatualizados e deficientes.
Por conseguinte, sugere-se o envio de nova comunicação ao Congresso Nacional, informando que as medidas possíveis de sanear esses indícios de irregularidade são as já determinadas no item 9.2 do Acórdão 1452/2018-TCU-Plenário.
PROPOSTA DE ENCAMINHAMENTO
Ante todo o exposto, submetem-se os autos à consideração superior, propondo:
1.1. manter a classificação de graves com recomendação de paralisação (IGP) , com fundamento no art. 143, §4º da Lei 14.116/2020, para as seguintes irregularidades: a) sobreavaliação do valor do reequilíbrio econômico-financeiro no fluxo de caixa marginal decorrente de superestimativa de alíquota de IRPJ e CSSL, e da base de cálculo desses tributos; b) sobrepreço no orçamento da obra; e c) projetos básico e executivo desatualizados e deficientes;
1.2. comunicar à Comissão Mista de Planos, Orçamentos Públicos e Fiscalização do Congresso Nacional que subsistem os indícios de irregularidades graves do tipo IGP apontados no empreendimento Nova Subida da Serra de Petrópolis, objeto do 12º Termo Aditivo ao Contrato de Concessão PG138/9500, relativo ao trecho da BR-040/RJ concedido à Companhia de Concessão Rodoviária Juiz de Fora- Rio S/ A - CONCER,  com potencial dano ao erário de R$ 276.922.657,93 (maio/2012) , e que seu saneamento depende da adoção, pelo órgão gestor, das medidas elencadas no item 9.2 do Acórdão 1452/2018-TCU-Plenário.
1.3. encaminhar cópia da deliberação, do voto condutor e do relatório à (ao) : Comissão Mista de Planos, Orçamentos Públicos e Fiscalização do Congresso Nacional; Deputado Hugo Leal; 1ª Vara da Justiça Federal de Petrópolis/RJ; Procuradoria da República em Petrópolis/RJ; Comissão de Fiscalização Financeira e Controle e à Comissão de Viação e Transportes, ambas da Câmara dos Deputados; à Comissão de Meio Ambiente, Defesa do Consumidor, e Fiscalização e Controle e à Comissão de Serviços de Infraestrutura, ambas do Senado Federal; e à 3ª Câmara - Consumidor e Ordem Econômica do Ministério Público Federal."

Mackson Matheus da Silva Marinho; Ana Cristina Lopes Campelo de Miranda Bessa; Augusto Cesar Carvalho Barbosa de Souza; Joana Barreiro Batista e outros.

Procuradora-Geral Cristina Machado da Costa e Silva.

AUDITORIA DE CONFORMIDADE. OBRAS DA NOVA SUBIDA DA SERRA DE PETRÓPOLIS. SUPERESTIMATIVA DE BASE DE CÁLCULO E DE ALÍQUOTAS DE IMPOSTOS INCIDENTES SOBRE OS APORTES. SOBREPREÇO NO ORÇAMENTO. PROJETOS BÁSICO E EXECUTIVO DESATUALIZADOS E DEFICIENTES. CLASSIFICAÇÃO DAS IRREGULARIDADES COMO IGP. CELEBRAÇÃO DE TERMO DE EXECUÇÃO DESCENTRALIZADA (TED) ENTRE A ANTT E A UNIVERSIDADE FEDERAL DE SANTA CATARINA (UFSC), COM VISTAS À SOLUÇÃO DAS IRREGUALRIDADES APONTADAS. TRABALHO DA UFSC ENCERRADO, PORÉM SEM APROVAÇÃO FORMAL DA ANTT. ENVIO DO PRODUTO PARA CONTRADITÓRIO DA CONCER. CONTRATAÇÃO DE CONSULTORIA TÉCNICA PARA AUXILIAR NOS TRABALHOS. CONTRADITÓRIO EM AVALIAÇÃO. DECISÃO JUDICIAL MANTENDO VALORES DAS TARIFAS ACIMA DAQUELES APROVADOS PELA ANTT. LIMINAR DETERMINANDO A PRORROGAÇÃO DO PRAZO DE VIGÊNCIA DO CONTATO DE CONCESSÃO, AINDA QUE AUSENTE O INTERESSE PÚBLICO NA MANUTENÇÃO DA CONCESSÃO. NÃO SANEAMENTO DAS IRREGULARIDADES. MANUTENÇÃO DA CLASSIFICAÇÃO COMO IGP. CIÊNCIA AO CONGRESSO NACIONAL E AOS DEMAIS INTERESSADOS.

RELATÓRIO DE AUDITORIA (RA)

Secretaria de Fiscalização de Infraestrutura Rodoviária e de Aviação Civil (SeinfraRod).

Trata-se de relatório de auditoria no âmbito do Fiscobras 2016 que teve como objeto as obras da Nova Subida da Serra de Petrópolis/RJ (NSS) , na rodovia BR-040/MG/RJ, trecho Juiz de Fora/MG - Rio de Janeiro/RJ, concedida à Companhia de Concessão Rodoviária Juiz de Fora - Rio (Concer) , em 31/8/1995 (Contrato de Concessão PG-138/95-00) .
Por meio do Acórdão 664/2016-TCU-Plenário, de minha relatoria, o TCU considerou três irregularidades verificadas durante a auditoria graves com recomendação de paralisação (IGP) , nos termos do relatório, peça 108: i)  sobreavaliação do valor do reequilíbrio econômico-financeiro no fluxo de caixa marginal decorrente de superestimativa de alíquota de IRPJ e CSSL e da base de cálculo desses tributos (achado III.1) ; ii) sobrepreço no orçamento da obra (achado III.2) ; e iii) projetos básico e executivo desatualizados e deficientes (achado III.3) .
Após oitivas da ANTT e da Concer, esta Corte, por meio do Acórdão 18/2017-TCU-Plenário, relatado pelo E. Ministro Augusto Sherman Cavalcanti, confirmou a classificação das irregularidades como IGP e determinou à Agência Reguladora que promovesse, no prazo de 90 dias, as seguintes medidas corretivas a fim de sanear as irregularidades:
recalculasse o Fluxo de Caixa Marginal (FCM) promovendo os ajustes relativos às irregularidades de IRPJ e CSSL apontadas (item 9.3.1) ;
exigisse que a Concer detalhasse o projeto executivo aprovado em 2011, a fim de que ele explicitasse a compatibilidade dos quantitativos de serviços, de materiais e de produtividades entre o projeto e o orçamento (item 9.3.2) ;
oferecesse oportunidade de manifestação à Concer sobre os itens 9.3.1 e 9.3.2.
Avaliados os documentos apresentados pela ANTT, em abril de 2017, acerca do cumprimento das determinações, por meio do Acórdão 1701/2017-TCU-Plenário, que relatei, este colegiado considerou parcialmente cumpridos os itens 9.3.1 e os subitens 9.3.1.1 e 9.3.1.2 do Acórdão 18/2017-TCU-Plenário. Porém, manteve a classificação das três irregularidades como IGP, tendo em vista que, embora a ANTT tenha refeito o cálculo do FCM, utilizado para obter o aporte pactuado no 12º Termo Aditivo, adotando as diretrizes do TCU, relativas à incidência dos tributos, a Agência não atuou para tornar os cálculos válidos para o do Contrato de Concessão PG-138/95-00.
Em outubro de 2019, a ANTT juntou aos autos, por intermédio do Ofício 509/2017/SUINF (peça 266) , mídias digitais (26 DVDs e 1 Pen drive) , contendo o projeto executivo consolidado e atualizado, em busca de sanear as irregularidades referentes a sobrepreço no orçamento da obra e a projetos básico e executivo desatualizados e deficientes.
Mediante o Acórdão 1452/2018-TCU-Plenário, de minha relatoria, o TCU novamente ratificou a classificação das três irregularidades como IGP. Informou o fato à Comissão Mista de Planos, Orçamentos Públicos e Fiscalização do Congresso Nacional e, ainda, que o saneamento das irregularidades dependia da implementação das seguintes medidas corretivas pelo órgão gestor:
"9.2.1. corrigir o sobrepreço de R$ 276.922.657,93 no detalhamento do projeto apresentado, bem como as demais irregularidades descritas na instrução transcrita no relatório que não tiveram sobrepreço apurado;
9.2.2. verificar se o projeto executivo que vier a ser aprovado pela entidade:
9.2.2.1. detalha os serviços a serem feitos na obra de forma a permitir a perfeita quantificação dos materiais aplicados e dos serviços executados;
9.2.2.2. justifica a escolha de cada solução adotada e as distâncias médias de transporte necessárias ao fornecimento de materiais da obra, mormente quando divergirem das inicialmente adotadas no projeto executivo em vigor.
9.2.3. corrigir o projeto, ou justificar sua não alteração, conforme as conclusões do RAP 946/2017 (peça 292, p. 14-72) ;
9.2.4. disponibilizar à equipe de analistas da autarquia e às empresas contratadas para assisti-los condições para examinarem localmente o percentual de execução total da obra, assim como de cada serviço executado pela Concer, avaliando se as metodologias empregadas (tais como para a execução de OAE, emboque e desemboque do túnel e obras de contenção) obedeceram ao projeto inicial e se eram as mais recomendadas na época da aprovação do projeto;
9.2.5. nas análises sobre as pertinências das tecnologias executivas definidas no projeto executivo apresentado pela Concer, verificar se a escavação pelo método New Austrian Tunneling Method (NATM) representa a melhor escolha técnica e econômica para o túnel de 4,8 km da NSS, comparando-a com a metodologia Tunneling Boring Machine (TBM) ;
9.2.6. em cumprimento ao enunciado 258 da Súmula da Jurisprudência do TCU, detalhar em custos unitários os serviços orçados como verba no projeto executivo da Nova Subida da Serra de Petrópolis/RJ;
9.2.7. formalizar, por meio de pacto ou ato administrativo, a revisão do cálculo do fluxo de caixa marginal (FCM) utilizado para o cálculo do aporte ajustado no 12º Termo Aditivo, adotando as diretrizes do TCU relativas à incidência de tributos, referidas nos subitens 9.3.1.12 e 9.3.1.2 do Acórdão 18/2017-TCU-Plenário, e o valor da obra sem os sobrepreços apurados na instrução que integra o presente acórdão;
9.2.8. oferecer oportunidade de manifestação à Concer sobre a necessidade de ajustes em especificações ou valores relacionados à obra sob apreciação."
Em setembro de 2019, a unidade técnica diligenciou a ANTT, para que informasse as providências adotadas para sanear as irregularidades apontadas.
A ANTT informou ter celebrado o Termo de Execução Descentralizada (TED) 003/2018/ANTT com a Universidade Federal de Santa Catarina (UFSC) visando ao cumprimento dos comandos contidos no item 9.2 do Acórdão 1452/2018-TCU-Plenário, sem, contudo, ter formalizado ato de revisão do projeto e do orçamento da obra.
Ante essa informação, o Tribunal, por meio do Acórdão 2443/2019-TCU-Plenário, de minha relatoria, manteve a classificação das irregularidades como IGP e reiterou à Comissão Mista de Planos, Orçamentos Públicos e Fiscalização do Congresso Nacional que o saneamento delas dependia da adoção, pela ANTT, das medidas elencadas nos itens 9.2 e 9.3 do Acórdão 1452/2018-TCU-Plenário.
Decorrido um ano sem informações acerca do cumprimento, pela ANTT, das medidas determinadas, fez-se nova diligência (peça 396) à autarquia especial para atualização das informações, em cumprimento do art. 120 da Lei 13.898/2019 (LDO 2020) .
Pela quinta vez, por meio do Acórdão 2903/2020-TCU-Plenário, de minha relatoria, o Tribunal manteve a classificação de IGP para as irregularidades já mencionadas e informou à Comissão Mista de Planos, Orçamentos Públicos e Fiscalização do Congresso Nacional que o respectivo saneamento depende da adoção das medidas relacionadas nos itens 9.2 e 9.3 do Acórdão 1452/2018-TCU-Plenário.
Ao fim de mais um ciclo Fiscobras, sem novas informações acerca do cumprimento das medidas citadas nos itens 9.2 e 9.3 do Acórdão 1452/2018-TCU-Plenário, diligenciou-se novamente a ANTT para que se pronunciasse sobre o assunto.
A unidade técnica verificou que o TED 003/2018/ANTT, celebrado com a Universidade Federal de Santa Catarina, está com os trabalhos encerrados; porém o produto entregue não foi formalmente aprovado pela ANTT.
Apesar disso, os relatórios e produtos finais elaborados pelo Laboratório de Trânsito da Universidade Federal de Santa Catarina (Labtrans/UFSC) foram enviados à Concer para contraditório.  A concessionária refutou todos os pontos dos relatórios. 
Buscando uma solução, a ANTT se valeu de empresa consultiva para prestar assessoramento técnico (Prosul Projetos Supervisão e Planejamento Ltda.) , a fim de proceder análise técnica minuciosa sobre os relatórios e produtos produzidos pela Labtrans/UFSC e, também, acerca da contestação apresentada pela Concer. 
A Prosul concluiu que a Concer não sanou todas as inconsistências apontadas pelo Acórdão 1452/2018-TCU-Plenário. Apontou várias pendências e inconsistências na manifestação da concessionária que prejudicaram a avaliação das contestações apresentadas (Relatório de Análise de Projeto 342/2021/CPROJ/GEENG/SUROD, peça 433) .
A ANTT emitiu então o Parecer 226/2021/CPROJ/GEEG/SUROD/DIR (peça 436) , determinando à concessionária que ajustasse o projeto e o orçamento da obra da Nova Subida da Serra, a fim de sanar as impropriedades apontadas pelo Labtrans/UFSC.
A análise da Prosul e o parecer da ANTT foram encaminhados à Concer, que apresentou resposta por meio da Carta PLC-CA-0258/2021, de 12/7/2021 (peça 438) . A análise dos argumentos apresentados pela concessionária encontra-se ainda em andamento. 
A falta de colaboração da Concer, conforme relato da ANTT em memoriais, não permite vislumbrar, a curto e médio prazo, a realização dos ajustes necessários ao saneamento das irregularidades classificadas como IGP. 
Ademais, a Agência informou que decisões judiciais têm obstado a sua atuação. 
Como exemplo, a decisão nos autos do processo judicial 1025293-08.2019.4.01.3400, manteve congelada a tarifa aprovada por meio da Deliberação ANTT 1.001, de 11/12/2018, de modo que, desde 20/08/2019, a concessionária cobra dos usuários da rodovia tarifa de pedágio maior que a calculada e aprovada pela Agência Reguladora. 
As decisões liminares proferidas nos autos dos processos judiciais 1025293-08.2019.4.01.3400 e 1005306-15.2021.4.01.3400 estenderam o prazo de vigência do contrato de concessão, como medida de reequilíbrio financeiro, em favor da concessionária, não obstante a ausência de interesse público na continuidade do contrato para além do período originalmente previsto. 
Além disso, ante a as liminares, o Ministro da Infraestrutura noticiou, em 23/6/2021, no site de notícias Agência, que busca um acordo com a Concer para o prosseguimento da obra, enquanto o governo modela uma nova concessão da rodovia.
Pelo exposto, até o momento, a ANTT não logrou êxito em corrigir o projeto executivo da obra, o respectivo orçamento e os cálculos de remuneração do FCM utilizado no aporte do 12º Termo Aditivo. Não há possibilidade de liberação de recursos orçamentários para as obras sem que as medidas corretivas alvitradas sejam efetivamente implementadas.
Feitas essas considerações, anuo à proposta da Secretaria de Fiscalização de Infraestrutura Rodoviária e de Aviação Civil e mantenho, pela sexta vez, a classificação de indício de irregularidade grave com recomendação de paralisação para os achados: i) sobreavaliação do valor do reequilíbrio econômico-financeiro no fluxo de caixa marginal decorrente de superestimativa de alíquota de IRPJ e CSSL, e da base de cálculo desses tributos; ii) sobrepreço no orçamento da obra; e iii) projetos básico e executivo desatualizados e deficientes.
Por fim, determino o envio de nova comunicação ao Congresso Nacional, reiterando que as medidas possíveis de sanear esses indícios de irregularidade são as já determinadas no item 9.2 do Acórdão 1452/2018-TCU-Plenário.
Voto por que o Tribunal de Contas da União aprove o acórdão que ora submeto à apreciação deste colegiado.  
TCU, Sala das Sessões, em 13 de outubro de 2021.
WALTON ALENCAR RODRIGUES 
Relator